【裁判字號】    92,上易,668
【裁判日期】    920612
【裁判案由】    詐欺
【裁判全文】
臺灣高等法院刑事判決                            九十二年度上易字第六六八號
    上  訴  人
    即  被  告  甲○○
右上訴人因詐欺案件，不服臺灣桃園地方法院九十一年度易緝字第一四三號，中華民
國九十二年一月二十四日第一審判決（起訴案號：臺灣桃園地方法院檢察署八十九年
度偵緝字第三五二號），提起上訴，本院判決如左：
    主  文
上訴駁回。
    事  實
一、甲○○前有詐欺、偽造文書、偽造有價證券等前科，又於民國（下同）八十四年
    間因偽造文書案件，經臺灣臺北地方法院判處有期徒刑四月，如易科罰金以三百
    元折算一日確定，於八十五年九月十九日易科罰金執行完畢，猶不知悔改。其係
    寧德興業有限公司（下稱寧德公司）股東，並實際負責綜理該公司所有業務，於
    八十八年三月二日至位於桃園縣大園鄉○○路一五四號之聯政工業股份有限公司
    （下稱聯政公司），以寧德公司名義，向聯政公司訂購鋰電池一批，價金新台幣
    （下同）十六萬四千元，已交貨並如期支付價金。其見取得聯政公司信任後，明
    知已無資力支付貨款，竟基於意圖為自己不法所有（起訴書誤載為寧得公司不法
    之所有）之概括犯意，向聯政公司佯稱如期付款，於八十八年三月二十二日、同
    年三月二十九日、同年四月九日及同年四月二十一日（分二張訂單）連續四次購
    入鋰電池，貨款連同營業稅共計七十四萬一千零二十七元，使聯政公司陷於錯誤
    ，因而陸續於甲○○指定之位於桃園縣龜山鄉○○路○段四九二號五樓之一居住
    處所交貨。交貨期間，甲○○為取信於聯政公司以遂其詐取財物目的，遂簽發寧
    德公司為共同發票人如附表所示之遠期支票二張充作上開八十八年三月二十九日
    及四月九日兩批貨之貨款（含營業稅），金額計四十萬四千二百五十元，詎聯政
    公司屆期提示上開支票，竟均因存款不足而未獲付款。為此，聯政公司一方面除
    停止出貨予寧德公司外，並派職員梁永能、范綱蘭與甲○○協調，其間，甲○○
    向梁永能、范綱蘭二人稱：「我們公司開給聯政公司之支票都將跳票，因為聯政
    公司不再出貨給寧德公司，所以寧德公司不可能讓支票兌現」「最快的解決方式
    ，請聯政公司再介紹其他廠商出貨給寧德公司，寧德公司轉賣後才有錢付給聯政
    公司」等語，並虛應再簽發以寧德公司與其為共同發票人、到期日同年五月三十
    一日、面額三十三萬六千七百七十七元之本票一紙交予聯政公司以抵付已到期之
    部分貨款，豈料屆期提示亦不獲付款，至此聯政公司始知受騙。
二、案經聯政公司代表人乙○○訴由台灣桃園地方法院檢察署檢察官偵查起訴。
    理  由
一、訊據上訴人即被告甲○○對於其以寧德公司名義向聯政公司訂購鋰電池，並簽發
    如附表所示支票及上開事實欄所載本票交予聯政公司，嗣均退票之事實，坦承不
    諱，惟矢口否認有詐欺取財之犯行，於原審辯稱：伊僅負責寧德公司業務，至於
    公司財務係由已過世之張銘興負責，且貨品是公司購買的，其僅係經手人，不知
    當時寧德公司之資力狀況，其無詐欺之故意等語；於本院辯稱：伊以寧德公司名
    義向聯政公司購買鋰電池，只有二筆即只做二次生意，第一次於八十八年三月上
    旬，已交貨，貨款十餘萬元（確實金額已記不清），業已付清，第二次於同年三
    月二十九日訂購，已交貨，價金二十萬二千一百二十五元簽發如附表編號一之支
    票支付，於該票到期退票後，再換編號二之支票給聯政公司，但聯政公司未將編
    號一之支票退還，並非另向聯政公司訂貨，至告訴人所稱其他的訂購單，寧德公
    司均未收到貨，又本件乃公司與公司間之債務問題，不涉詐欺云云。經查：
    (一)右揭事實，業據告訴人代理人即與被告協調之告訴人聯政公司職員梁永能、范
      綱蘭指訴綦詳，並經梁永能於本院調查中，提出寧德公司訂單、交貨明細、付
      款明細註解一份（如附件影本、原件附於本院卷第九十一頁及第九十二頁），
      詳列寧德公司向告訴人聯政公司購買鋰電池總共六筆交易之情形，除其中第３
      筆因係補退貨，免付貨款外，其餘五筆均載明訂貨及交貨日期、出貨單編號、
      貨款金額及營業稅金額、發票號碼等項，第４、５兩筆並記載被告簽發用以支
      付貨款之支票遭退票情形，第６筆亦載有該筆貨款連同第二筆貨款含營業稅共
      為三十三萬六千六百七十七元，由被告簽發同金額本票抵付貨款未兌現情形，
      而上開六筆交易除第１筆貨已交付，貨款亦已給付，第３筆因係補退貨、免付
      貨款外，其餘第２、４、５、６等四筆之貨款均未付，總計尚欠告訴人聯政公
      司貨款含營業稅為七十四萬一千零二十七元。並附有第２、４、５、６各筆交
      易相關之應收帳款對帳單明細、訂購單（第２筆缺）、出貨單、統一發票、支
      票及退票單、本票等（原件閱後發還，影本附於本院卷第九十三頁至第一○九
      頁）為證，（因第１筆交易已交貨並付清貨款，第３筆交易係補退貨免付款為
      被告所不爭執，故告訴人未提出該二筆交易之訂購單等相關證據）。被告對於
      上開第１筆交易即八十八年三月二日訂貨，貨款十六萬四千元，已交貨，貨款
      已付清，及第３筆即八十八年四月六日補退貨，免付貨款，均無爭執，惟對於
      第２筆交易即訂貨日期為八十八年三月二十二日，同日交貨，貨款為六千二百
      四十元，含營業稅三百十二元共為六千五百五十二元，被告辯稱係因第１筆交
      易之貨有不良品，而補貨，並非重新訂購等語，惟為告訴人所否認，供稱該筆
      係被告以電話訂貨，欲作為樣品之用等語，查被告所辯係因第１筆交易有不良
      品而補貨乙節，既為告訴人否認，被告復無法舉證以實其說，已屬空言無據，
      且參以被告嗣後仍將該筆貨款連同第６筆交易之貨款合計為三十三萬六千七百
      七十七元簽發同金額之本票一紙交付告訴人，有本票一紙可稽，足見上開第２
      筆交易確係被告向告訴人訂購無誤。又上開第４筆交易即訂貨日期八十八年三
      月二十九日，貨款金額為十九萬二千五百元，含營業稅九千六百二十五元共為
      二十萬二千一百二十五元，貨已交付，貨款由被告簽發台灣省合作金庫迴龍支
      庫ＵＭ0000000號，八十八年五月十日到期之支票（即附表編號一所示
      支票）抵付，到期提示遭退票，有告訴人提出之訂購單、出貨單、統一發票、
      支票及退票單等影本在卷可稽，並為被告所承認，故此筆交易之事實，甚為明
      確。關於上開第５筆交易，即八十八年四月九日訂貨，同年四月十日交貨，貨
      款金額十九萬二千五百元，含營業稅九千六百二十五元共為二十萬二千一百二
      十五元，發票號碼ＵＨ00000000號，由被告簽發桃園郵局Ｌ0000
      000號，八十八年五月二十日到期之支票（即附表編號二所示支票）抵付，
      屆期提示遭退票，此有告訴人提出經被告簽名之訂購單，出貨單（未經被告簽
      名），統一發票，支票及退票單等影本在卷可稽。被告雖否認有此筆交易，辯
      稱：伊雖有訂貨，但告訴人並未交貨，而上開支票乃是於第４筆交易所簽發之
      支票退票後再換該支票給告訴人，但告訴人未將第４筆交易之支票退還被告，
      並非另向告訴人購貨云云，查告訴人所提出此筆交易之出貨單上雖無被告在簽
      收欄簽名，然觀之上開為被告承認有交易事實之第４筆交易之出貨單同樣無被
      告之簽名，可知被告與告訴人聯政公司間之每筆交易並非均必須被告在出貨單
      上簽名不可，而被告既已在訂購單上簽名，又簽發與貨款含營業稅在內金額相
      符之支票交予告訴人，足認確有此筆交易之事實無疑，至被告所辯其所簽發之
      上開支票係於第４筆交易所簽支票到期退票後，換該支票給告訴人，而告訴人
      未將第４筆交易之支票退還被告乙節，為告訴人所堅詞否認，被告亦無法舉證
      以實其說，尚難採信。關於第６筆交易，即八十八年四月二十一日訂貨（兩張
      訂單），同年月二十三日交貨，貨款為三十一萬四千五百元，含營業稅一萬五
      千七百二十五元共為三十三萬零二百二十五元，發票號碼為ＵＨ000000
      00號，此筆款項連同前開第２筆交易之貨款含營業稅六千五百五十二元，合
      計三十三萬六千七百七十七元，由被告簽發八十八年五月三十一日到期，同面
      額之本票（號碼ＴＨ0000000）交付告訴人，該本票屆期未兌現，亦有
      告訴人提出之經被告甲○○簽名之訂購單、出貨單、統一發票及本票等影本在
      卷可稽，被告雖稱上開本票係因之前所開支票退票後，告訴人要伊簽發該本票
      作為保證云云，然依被告所稱伊僅欠告訴人第４筆交易之貨款含營業稅共二十
      萬二千一百二十五元而已，何以竟簽發三十三萬六千七百七十七元之本票為保
      證，所辯核與情理有違，尚難採信，堪認確有此筆交易之事實。綜上，被告確
      有以寧德公司之名義，於八十八年三月二日、同年三月二十二日、同年三月二
      十九日、同年四月九日及同年四月二十一日連續五次向告訴人聯政公司訂購鋰
      電池（另於八十八年四月六日係補退貨，免付貨款，不計入），除第一次之貨
      款已給付完畢外，餘四次之交易均未付款，所簽發之支票及本票亦均退票之事
      實，堪予認定。
    (二)被告甲○○係寧德公司之股東並綜理公司之業務，而寧德公司之業務實際由甲
      ○○負責運作等情，已據告訴人代理人梁永能於偵查中指陳明確（見八十九年
      偵緝字第三五二號卷第四○頁），並有寧德公司設立登記事項卡在卷可按，再
      觀之寧德公司於八十八年四月十九日在桃園郵局更改寧德公司在該郵局所開立
      之支票存款帳戶之印鑑章事宜，亦係由被告甲○○前往辦理，有桃園郵局九十
      一年十二月十一日桃營字第○九一○一○一五二八號函及所附郵政劃撥儲金立
      帳申請書附原審卷可稽，復參以寧德公司設立登記之地址為台北市○○區○○
      街二段一四五號三樓，然被告以寧德公司訂購鋰電池交貨地點卻係其位於桃園
      縣龜山鄉○○路○段四九二號五樓之一原住居所，有上開寧德公司訂購單及告
      訴人聯政公司出貨單可佐，而被告於本院調查中亦坦承其為寧德公司股東，並
      實際負責綜理該公司所有業務無誤（見本院九十二年四月八日訊問筆錄），可
      認被告確係寧德公司之股東並實際綜理公司業務。
    (三)雖被告辯稱：其無詐欺犯行云云，但查：被告所簽發如附表編號一所示之合作
      金庫迴龍支庫支票存款帳戶，係八十八年一月二十六日開戶，而於同年六月經
      公告為拒絕往來戶；如附表編號二所示桃園郵局支票存款帳戶，亦於同年六月
      四日經公告為拒絕往來戶；又寧德公司另一華南銀行新泰分行帳號一七三─一
      六─0000000號支票存款帳戶，於八十八年一月二十一日開戶，旋於同
      年六月四日公告拒絕往來等情，有台灣省合作金庫於九十一年十二月二十三日
      以合金龍存字第○九一○○○六○八三號函及所附分戶交易明細表、桃園郵局
      九十一年十二月十一日以桃營字第○九一○一○一五二八號函及所附郵政劃撥
      儲金立帳申請書、華南銀行新泰分行於九十一十二月九日以（九一）華新泰存
      字第○九九一號函及所附支票存開戶申請書，函覆原審法院在卷足稽。復觀之
      ，被告於八十八年三、四月間利用寧德公司名義連續五次密集向告訴人聯政公
      司大量訂購鋰電池，除第一次貨款十六萬四千元付清外，其餘四次貨款均未給
      付且所簽發如附表所示支票及上開本票支付貨款，經提示均不獲付款，而寧德
      公司在上述金融機構開立之支票存款帳戶，集中於八十八年六月四日經公告為
      拒絕往來戶，且其中於上開合作金庫、華南銀行之帳戶，開戶後僅短短數月即
      拒絕往來，顯見被告已無資力，其自第二次訂貨起即有不付款而施用詐術，騙
      取貨物之概括犯意，甚為明確。次查，本件被告甲○○係以寧德公司之名義，
      假購買之名而行詐欺之實，向告訴人詐騙鋰電池，其實施詐欺行為之人為被告
      ，所詐得之財物亦由被告取得，已故之寧德公司負責人張銘興並未參與行詐，
      自應由被告單獨負詐欺之責，被告辯稱伊僅負責寧德公司業務，公司財務則由
      張銘興負責，本件乃係公司與公司間之債務問題，不涉詐欺，如構成詐欺，其
      犯罪者應是公司負責人張銘興云云，殊無可取。本件被告詐欺之事證明確，犯
      行洵堪認定。
二、核被告所為，係犯刑法第三百三十九條第一項之詐欺取財罪。被告先後多次犯行
    ，時間緊接，犯罪構成要件相同，顯係基於概括犯意為之，為連續犯，應以一罪
    論，並依法加重其刑。又被告曾有如事實欄所載之前科犯行及執行情形，有台灣
    高等法院被告全國前案紀錄表在卷可按，其受有期徒刑之執行完畢，於五年內再
    犯本案有期徒刑以上之罪，為累犯，應依法遞加重其刑。
三、原審以被告犯行明確，引用刑法第五十六條、第三百三十九條第一項、第四十七
    條、第二條第一項前段、第四十一條第一項前段，罰金罰鍰提高標準條例第一條
    前段、第二條，審酌被告素行、智識，其明知業已週轉不靈，卻仍佯稱貨款支票
    定會兌現，使告訴人因此陷於錯誤而出售貨物，造成告訴人損害，其所得利益，
    暨其犯罪後態度等一切情狀，量處有期徒刑六月。又被告行為後，刑法第四十一
    條業已於九十年一月四日修正為「犯最重本刑為五年以下有期徒刑之刑之罪，而
    受六月以下有期徒刑或拘役之宣告，因身體、教育、職業、家庭之關係或其他正
    當事由，執行顯有困難者，得以一元以上三元以下折算一日，易科罰金。但確因
    不執行所宣告之刑，難收矯正之效或難以維持法秩序者，不在此限。」「併合處
    罰之數罪，均有前項情形，其應執行之刑逾六月者，亦同。」並於同年月十日公
    布施行，於同年月十二日生效，比較新舊法之規定，以修正後之新法對被告有利
    ，依刑法第二條第一項前段規定，適用裁判時之新法，諭知易科罰金之折算標準
    。其認事用法並無不當，量刑亦屬妥適，應予維持。被告上訴意旨，否認犯罪，
    指摘原審判決不當，為無理由，應予駁回。
四、台灣桃園地方法院檢察署檢送該署九十二年度偵字第六五七一號被告甲○○詐欺
    案卷五宗（含八十九年度偵字第九五八五號、九十年度偵緝字第八二號、九十年
    度偵字第四三四九號及九十二年度偵字第五五四六號）函本院併案辦理，其併辦
    意旨略以：被告甲○○係台中市○○路○段九五五號十二樓之四「博愛雜誌社」
    之實際負責人，於八十九年二月間向優美股份有限公司台中分公司訂購傳真機及
    複印紙，共計二萬八千元，所簽發支票一紙屆期因已遭拒絕往來而退票，事後逃
    逸無蹤，因認被告涉犯刑法第三百三十九條第一項之詐欺取財罪嫌，而被告此部
    分犯行，與本件經提起公訴並論罪科刑之詐欺犯行，有連續犯裁判上一罪關係，
    而移送本院併案審理。惟按刑法上之連續犯，必須基於一個概括之犯意，連續數
    行為而犯同一之罪名，始能成立。經查：移送併辦部分被告涉嫌犯罪之時間為八
    十九年二月間，與前開被告經論罪科刑之犯行時間，二者相距已達十個月之久，
    並不緊接，且被告亦否認有併辦部分之詐欺犯行，自非基於一個概括犯意而為之
    ，自難認有連續犯裁判上一罪之關係，此部分應退由原檢察署另行依法辦理，併
    此敘明。
據上論斷，應依刑事訴訟法第三百六十八條，判決如主文。
本案經檢察官周誠南到庭執行職務。
中    華    民    國    九十二    年       六       月     十    二     日
                              臺灣高等法院刑事第二庭
                                  審判長法  官  蔡  長  溪
                                        法  官  楊  貴  志
                                        法  官  林  俊  益
右正本證明與原本無異。
不得上訴。
                                        書記官  洪  雪  娥
中    華    民    國    九十二    年       六       月     十    七     日
附錄：本案論罪科刑法條全文
中華民國刑法第三百三十九條
意圖為自己或第三人不法之所有，以詐術使人將本人或第三人之物交付者
，處五年以下有期徒刑、拘役或科或併科一千元以下罰金。
附表：
┌──┬─────┬───────────┬─────┬────────┐
│    │          │                      │          │                │
│編號│票號      │票面金額（新臺幣）    │票載發票日│付款人          │
│    │          │                      │          │                │
├──┼─────┼───────────┼─────┼────────┤
│    │          │                      │          │                │
│一  │UM0000000 │  十萬二千一百二十五元│88.05.10  │臺灣省合作金庫迴│
│    │          │                      │          │龍支庫          │
├──┼─────┼───────────┼─────┼────────┤
│    │          │                      │          │                │
│二  │L0000000  │二十萬二千一百二十五元│88.05.20  │桃園郵局        │
│    │          │                      │          │                │
└──┴─────┴───────────┴─────┴────────┘


司法院資訊處製作；財團法人民間司法改革基金會備份。
